【裁判字號】    97,重訴,57
【裁判日期】    971013
【裁判案由】    拆屋還地
【裁判全文】
臺灣屏東地方法院民事判決              97年度重訴字第57號
原      告  甲○○
訴訟代理人  洪士宏律師
            林易玫律師
被      告  乙○○
            丙○○○
                        號18.
            丁○○
訴訟代理人  陳豐裕律師
上列當事人間請求拆屋還地事件，本院於民國97年9月29日言詞
辯論終結，判決如下：
    主  文
被告應將原告所有坐落屏東縣屏東市○街段○○段二九八地號土
地上、門牌號碼屏東市○○路六八號之地上物拆除，將土地返還
原告。
被告應連帶給付原告新台幣貳拾參萬柒仟壹佰捌拾肆元，及自民
國九十七年五月十日起至清償日止，按週年利率百分之五計算之
利息。並自民國九十七年五月一日起至交還上開土地之日止，按
月連帶給付原告新台幣壹萬肆仟捌佰貳拾肆元。
原告其餘之訴駁回。
訴訟費用由被告連帶負擔百分之九十六，餘由原告負擔。
    事實及理由
一、本件被告丙○○○經合法通知，未於言詞辯論期日到場，核
    無民事訴訟法第386 條所列各款情形，爰依原告之聲請，由
    其一造辯論而為判決。
二、原告起訴主張：坐落屏東縣屏東市○街段○○段298 地號土
    地（下稱系爭土地）及其上門牌號碼屏東市○○里○○路68
    號之房屋（下稱系爭房屋）原為訴外人即原告之夫林清德所
    有，且長期出租與被告乙○○使用，詎被告乙○○未經林清
    德同意將系爭房屋轉租與被告丁○○，並由被告丁○○繼續
    繳付租金，林清德誤以被告丁○○為被告乙○○之配偶，仍
    與收受，未曾發覺。遲至民國（下同）93年12月間，林清德
    收到被告丙○○○繳付租金之支票，始得知被告丁○○為被
    告丙○○○之配偶，及被告乙○○未經同意將系爭房屋轉租
    之事實。林清德於民國95年4 月18日將系爭土地與系爭房屋
    贈與原告，原告乃起訴請求被告等人返還房屋，惟系爭房屋
    經本院96年度簡上字第7 號判決（下稱前訴訟），認定原建
    物業已滅失，現存建物之所有權屬於原始起造人即被告乙○○所有，林清德與乙○○間之租屋契約亦隨之消滅，原告無
    從受讓租屋契約，因而判決原告敗訴確定。則原告與被告間
    並無租賃契約關係存在，復無其他法律關係，被告等人無合
    法權源占有系爭土地，於其上建屋使用，原告自得本於土地
    所有權人之地位，請求被告等人拆屋還地，並返還相當於租
    金之不當得利等語。並聲明：如主文所示。
三、被告抗辯：
(一)、被告乙○○：民國67年間因賽洛馬颱風來襲，伊向林清德租
    賃之原建物倒塌，當時林清德在國外，伊向負責收取租金之
    林清德二哥要求修繕，林清德二哥叫伊自己蓋，房屋蓋好後
    ，他就繼續來收租金，租金亦從每月1,500 元漲到現在每月
    7,500 元，蓋房子的錢也沒有給伊。林清德每年回來探親都
    會來看，如果不同意伊重蓋房屋，當初即應提出告訴等語。
    並聲明：原告之訴駁回。
(二)、被告丁○○：伊向被告乙○○購買系爭房屋並持續繳納租金
    予地主林清德，林清德對於乙○○在系爭土地上興建房屋、
    繼續使用系爭土地乙節知情而無異議，復繼續收取租金，應
    認為默示同意兩造間原本之租賃關係變更為租地建屋之租賃
    關係，被告丁○○承受此法律關係，自有權利使用系爭土地
    。又縱認二造無租賃關係，原告請求不當得利之金額過高，
    原告於95年時已同意以9 萬為損害金，並已收取，今再請求
    被告給付，自無理由等語。並聲明：原告之訴駁回。
(三)、被告丙○○○已於相當時期受合法之通知，而於言詞辯論
    期日不到場，亦未提出準備書狀爭執。
四、原告主張系爭土地原為訴外人林清德所有，並將系爭土地上
    紅瓦泥土牆建物出租予被告乙○○，嗣民國67年間因颱風致
    房屋毀損，被告乙○○將原屋修繕興建為鋼架磚牆之二層樓
    房屋（即系爭房屋），惟林清德仍繼續收受租金至民國95年
    ，隨後將系爭土地贈與予原告，系爭房屋亦由乙○○出賣予
    被告丙○○○、丁○○，系爭房屋前經本院判決認定為被告
    乙○○取得，現由丙○○○、丁○○使用中等情，業據其提
    出土地登記謄本、本院95年度屏簡字第241 號、本院96年度
    簡上字第7 號判決為證，並為被告所不爭執，堪信為真實。
五、原告主張被告所有之房屋無權占用系爭土地，到庭被告則抗
    辯係租地建屋云云，是本件爭執點為：被告乙○○與訴外人
    林清德間租賃契約是否已變更為租地建屋契約？
(一)、按「所有人對於無權占有或侵奪其所有物者，得請求返還之
    」民法第767 條第1 項定有明文。又「所謂默示之意思表示
    ，係指依表意人之舉動或其他情事，足以間接推知其效果意
    思者而言，若單純之沈默，除有特別情事，依社會觀念可認
    為一定意思表示者外，不得謂為默示之意思表示。」（最高
    法院院29年上字第762 號判例參照）則本件原出租房屋因颱
    風倒塌後，林清德與被告乙○○間是否依默示之意思表示，
    成立租地建屋契約，應視本件有無依林清德之舉動或其他情
    事，足以間接推知其有默示同意乙○○原地建屋之意思表示
    之情況﹖被告乙○○、丁○○均抗辯林清德知悉舊有房屋倒
    塌後，仍持續收取租金，應認為有默示同意乙○○租地建屋
    之意思表示；原告則否認林清德知悉系爭房屋為乙○○重建
    。經查，訴外人林清德長年居住於國外，數十年來均委由其
    兄代為收取租金，且多數係由承租人將整年度租金以支票方
    式寄給林清德的哥哥林清樁，並非至系爭房屋現場收取租金
    乙節，業經林清德於前訴訟中提出收租記錄表、被告等人寄
    給林清樁繳付租金之信件、信封為證（見該卷第94頁至第
    107 頁），則林清德是否知悉原建物倒塌已有可疑，被告雖
    抗辯林清德每次回來掃墓都會到系爭房屋去看看，應已知悉
    房屋為新蓋等語，惟此為原告否認，並表示一直以為是將原
    本房屋作修繕，按林清德既常年居住在國外，對於原建物是
    否有倒塌之情，無從知悉業如上述，況因年代久遠，以每年
    僅回國一次的情況而言，對於現有房屋是否與原有屋況相同
    ，自難有精準之記憶，而明確知悉房屋有重建，其認為僅為
    重大修繕，尚非無據。另被告抗辯林清德持續收取租金，應
    有默示同意租地建屋云云，惟林清德所收到之租金名目均載
    明為房租，此有被告乙○○寄給訴外人林清樁的信件在卷可
    稽（見本院卷第64至67頁），又依常情判斷，長期出租房屋
    之人，如均能按期收取租金，推斷其以房屋所有人收租之心
    態實合於常理，故僅以收取租金即認已同意變更租約為租地
    建屋尚嫌率斷，蓋以租約性質之改易，須當事人間對主要之
    點需有合致之認識並一致之表示，始足以認定有更改契約性
    質之默示，是林清德向來收取的租金係房租，其復不知有房
    屋重建之事實，實難以其有收取租金之意思，即認原租賃契
    約已變更為租地建屋。
(二)、本件原告否認林清德有同意被告乙○○於系爭土地上租地建
    屋，被告亦不能提出林清德曾有何舉動或其他情事，足以間
    接推知其有默示同意之意思表示，本院自難為有利於被告之
    判斷，是系爭房屋無權占有系爭土地，應堪認定，原告請求
    被告等人拆屋還地，為有理由，應予准許。
(三)、系爭房屋既然無權占用系爭土地，被告等人即無法律上原因
    受有相當於租金之利益，原告自得請求返還。原告主張依系
    爭土地申報地價（95年度為每平方公尺35,967.2元；96年起
    為每平方公尺36,303.2元）總額的百分之10計算土地租金，
    95年度每月為14,687元、96年度每月為14,824元，自原告取
    得系爭土地所有權時起至97年4 月30日止，被告等人合計應
    給付原告361,045 元，並自97年5 月1 日起至交還系爭土地
    時止，按月給付原告14,824元等語；被告則抗辯其於95至97
    年已繳交9 萬元之損害金予原告，故原告均應以每年9 萬元
    計算云云。按城市地方房屋之租金，以不超過土地及其建築
    物申報總價年息百分之10為限，土地法第97條訂有明文。次
    按基地租金之數額，除以基地申報地價為基礎外，尚須斟酌
    基地之位置，工商業繁榮之程度，承租人利用基地之經濟價
    值及所受利益等項，並與鄰地租金相比較，以為決定，並非
    必達申報總地價年息百分之10最高額，最高法院68年台上字
    第3071號判例參照。經查，被告於95年時業已繳交9 萬元之
    損害金予原告等情，為原告所不爭執，堪信為真正，故原告
    其損害既已填補，其此部分，自不得再請求。又96、97年部
    分之損害金，原告尚未領取，現仍提存於本院，此有本院97
    年度存字第679 號提存書在卷可稽，是原告的損害既尚未受
    到滿足，其就此部分之損害，自仍得請求之。系爭土地位於
    屏東市區，鄰近火車站、國小、大賣場，屬於鬧區，交通及
    商業機能均稱優良，本院審酌系爭土地位置、繁榮程度、利
    用價值等情，認原告請求以申報地價百分之10計算其租金利
    益，尚屬合理，被告抗辯以應以每年9 萬元計算租金，以系
    爭土地地段、價值而言，難稱公允，尚不足採。按系爭土地
    96年1 月起每平方公尺之申報地價為36,303.2元，此有土地
    謄本在卷可稽（見本院卷第16頁），則被告等人占有系爭土
    地總價為1,778,856.8 元（計算式：36,303.2×49=1,778,
    856.8） ，按年息百分之10計算，每月相當於租金之不當得
    利即為14,824元（計算式：177,856.8 ×10% ÷12=14, 824
    ），是自96年至97年4 月30日，原告共計得請求相當於租金
    之不當得利為237,184元。
五、綜上，原告請求被告拆除系爭房屋並交還土地，及返還相當
    於租金之不當得利237,184 元，及自起訴狀繕本送達翌日即
    97年5 月10日起至清償日止，按年息百分之5 計算之利息，
    並自97年5 月1 日起至交還系爭土地之日止，按月連帶給付
    原告14,824元為有理由，逾此部分之請求為無理由，應予駁
    回。。
六、本件原告之訴為一部為有理由，一部無理由，依民事訴訟法
    第385 條第1 項前段、第79條、第85條第2 項，判決如主文
    。
中    華    民    國    97    年    10    月    13    日
                  民事第二庭    法  官  吳思怡
正本係照原本作成。
如不服本判決，應於送達後20日內，向本院提出上訴狀。
中    華    民    國    97    年    10    月    13    日
                                書記官  王秋淑


司法院資訊處製作；財團法人民間司法改革基金會備份。
